【裁判字號】    90,重家訴,1
【裁判日期】    900710
【裁判案由】    不動產所有權移轉登記
【裁判全文】
臺灣新竹地方法院民事判決  九十年度重家訴字第一號
    原      告  丙○○
                丁○○
                陳慧瑛
    被      告  陳松鎰
                戊○○
                乙○○○
    複  代理人  甲○○
右當事人間請求不動產所有權移轉登記事件，本院判決如左：
    主    文
原告之訴駁回。
訴訟費用由原告負擔。
    事實及理由
一、原告主張：原告之祖父即訴外人陳生火生前育有四男二女，本件如原告后列訴之
    聲明所示之系爭土地均為訴外人陳生火之財產，陳生火生前其對自有土地財產之
    鬮分原則，以分男不分女為原則，六十年間即將所有坐落同地段土地與人合建，
    分得之房屋即分予四子分別為長男陳成家（即原告已故父親）、次男陳忠和、三
    男陳樁源、四男陳明義。陳生火於民國六十五年九間因罹患肝癌住院治療，至六
    十六年一月間見已無治癒之希望，乃接回家中照顧，至同年三月十五日病故。陳
    生火原將四子之印鑑即證明文件由自己掌管，臥病期間，將所掌管之印鑑等文件
    交由次子陳忠和代管，詎陳忠和未經陳生火之同意且違背鬮分原則，於六十五年
    十月二十七日將將陳生火所有系爭九七八、九七九地號土地以偽造買賣為原因，
    分別移轉登記予陳忠和二分之一、陳樁源四分之一、陳明義四分之一，後陳忠和
    去世，由被告陳松鎰、戊○○繼承各取得四分之一，原告之先父陳成家均未取得
    。又被告乙○○○為陳忠和之配偶，見其夫以偽造買賣手法辦理土地移轉登記，
    並侵吞原告先父陳成家應分配之持分得逞，乃偽造文書，於六十六年二月二十八
    日將陳生火所有、原應分配予原告先父陳成家取得之系爭九三五、一○一○、九
    三八、九三四之一、九四○、九三四、九三九地號土地，辦理所有權移轉登記於
    被告乙○○○名下。系爭土地上開移轉登記時間正值陳生火罹患重症臨終期間，
    不可能有買賣之情事，且被告之父陳忠和當時身罹腎臟病，又無職業，何來資金
    買受土地，且移轉已侵奪原告先父陳成家之分配持分，訴外人陳生火絕不會同意
    ，其買賣係虛偽甚明。系爭土地依法均列為陳生火之遺產，而其合法繼承人有陳
    成家、陳忠和、陳秀吉、陳秀琴、陳樁源、陳義明等六人，故原告先父陳成家因
    繼承取得之權利應有六分之一之應繼分，卻遭被告以非法登記之手段侵害，原告
    為陳成家之繼承人，爰依民法第七百六十七條請求被告返還所有物；又系爭土地
    為已登記之土地，依大法官釋字第一○七號解釋，本件無罹於時效之問題等語。
    並聲明：
    （一）被告陳松鎰應將登記於其名義之坐落新竹縣竹北市○○段九七八地號、面
          積○點二八五八公頃及同地段九七九地號、面積○點四九八五公頃，應有
          部分均為四分之一之土地，各返還三分之一併辦理所有權移轉登記予原告
          共同管業。
    （二）被告戊○○應將登記於其名義之坐落新竹縣竹北市○○段九七八地號、面
          積○點二八五八公頃及同地段九七九地號、面積○點四九八五公頃，應有
          部分均為四分之一之土地，各返還三分之一併辦理所有權移轉登記予原告
          共同管業。
    （三）被告乙○○○應將登記於其名義之坐落(1)新竹縣竹北市○○段九三四地號
          、面積○點一八四九公頃、應有部分六分之一，(2)同地段九三四之一地號
          、面積○點○六一八公頃、應有部分六分之一，(3)同地段九三五地號、面
          積○點一一七二公頃、應有部分四分之一，(4)同地段九三八號地號、面積
          ○點○七六一公頃、應有部分四分之一，(5)同地段九三九地號、面積○點
          ○四六七公頃、應有部分四分之一，(6)同地段九四０地號、面積○點○四
          六三公頃、應有部分四分之一，(7)同地段一０一０地號、面積○點一○四
          一公頃、應有部分六分之一之所有權，各返還三分之一併辦理所有權移轉
          登記予原告等共同管業（上列土地均簡稱以系爭土地）。
二、被告則以：依民法第一百二十五條規定，請求權因十五年間不行使而消滅，但法
    律所定期間較短者，依其規定。系爭九七八、九七九地號之土地於六十五年十月
    二十七日由訴外人陳生火移轉登記為被告陳松鎰、戊○○之父親即訴外人陳忠和
    所有，系爭九三五、一０一０、九三八、九三四之一、九四０、九三四、九三九
    地號之土地，亦於六十六年二月二十八日由訴外人陳生火移轉登記為被告乙○○
    ○所有，距今皆達二十三年以上，原告之請求權已罹於十五年之時效，被告自得
    拒絕給付。又系爭土地既為陳生火所有，不論其以買賣或贈與移轉登記為被告所
    有其處分行為皆合法，不容原告以違反鬮分原則空言指摘，且辦理移轉登記時原
    所有人陳生火尚未死亡，原告指移轉登記違反繼承原則更屬無稽。另陳生火患病
    縱屬實在，亦無礙其將自己所有土地移轉登記予陳忠和、乙○○○、陳樁源、陳
    明義等人，至於其以買賣或贈與為原因自有其考量，況證人陳樁源亦證稱，其受
    系爭土地之移轉登記雖以贈與或買賣為原因，惟均未支付價金，且皆由其父陳生
    火辦理。又陳忠和及乙○○○辛勤工作多年，家中有相當積蓄，於六十五年、六
    十六年間購買當時價格尚屬低廉之系爭土地，應有足夠之資力，陳忠和雖曾洗腎
    ，惟除洗腎費用由勞保全額給付外，尚獲勞保之殘障給付，原告以陳忠和曾洗腎
    而推認以買賣為移轉登記原因有詐偽之情，尚屬率斷，且訴外人陳忠和自六十年
    四月起至八十五年一月止共上班二十五年，而訴外人陳忠和係自七十一年五月二
    十七日起開始洗腎，其時間在六十五年十月二十七日受系爭土地移轉登記之後，
    故原告主張訴外人陳忠和因洗腎並無職業云云，與事實不符。又訴外人陳成家之
    學識經歷遠優於被告，系爭土地於所有人陳生火六十六年三月十五日亡故後，其
    遺產理應辦理繼承登記，若陳忠和、乙○○○受系爭土地之移轉登記有詐偽之情
    ，何以訴外人陳成家當時未採取任何救濟之法律程序，且系爭土地移轉登記與訴
    外人陳忠和及被告乙○○○時，原告皆已成年，且訴外人陳成家亦尚在世，至八
    十一年四月二十二日訴外人陳成家過世前，原告及訴外人陳成家均未主張對系爭
    土地有何權利，同受系爭土地移轉登記之訴外人陳樁源、陳義明亦從未主張前揭
    移轉登記有何不妥，足見原告之主張與事實不合。另證人陳樁源雖證稱其未在同
    意書上簽名蓋章，並指明該同意書為陳忠和所偽造，惟其承認同意書上之印文係
    其印鑑章所蓋，且其於六十六年即拿到同意書，若誠如其言該同意書係偽造，何
    以其二十三年來均未有所主張？故同意書確經立書人之同意，並無疑義，且陳樁
    源與被告間有另案訴訟，故其證言有偏袒原告之嫌。又證人陳國珍雖證稱訴外人
    陳成家於七十六年間曾向陳忠和、乙○○○索討土地，陳忠和夫婦曾允諾要把三
    十餘坪土地過戶予陳成家，惟陳國珍亦承認其對陳生火、乙○○○間有無買賣關
    係並不知情，且其所提之陳忠和夫婦要移轉予陳成家之土地面積亦予原告要求移
    轉之土地面積不符，故二者並無關聯，況陳國珍證述時，頻頻回頭詢問原告始能
    回答，足見陳國珍並不知事情原委，應係與原告串供，故其證言並不可採。另原
    告於起訴狀上自認系爭土地之財產，從六十年代開始，訴外人陳生火就將坐落同
    地段之土地與人合建，分得之房屋分配與四子，訴外人陳忠和生前曾對被告乙○
    ○○敘及，伊分得之兩棟房屋全交由訴外人陳成家處理，所得之款項供訴外人陳
    成家投資建設公司之用，原告提出之同意書內載有「因長子陳成家與陳忠和另將
    不動產交換關係，將該土地登記予陳忠和取得二分之一」，其中「交換關係」或
    即指訴外人陳成家所應分得之系爭土地與訴外人陳忠和所應取得之兩棟合建房屋
    彼此交換而言。綜上所述，系爭土地於訴外人陳生火生前即已合法移轉為訴外人
    陳忠和及被告乙○○○所有，訴外人陳成家對系爭土地並無繼承權，不因移轉時
    間在遺產及贈與稅法第十五條規定之期限內而有所影響，蓋遺產及贈與稅法第十
    五條係針對應否列入遺產課稅而為移轉期間之規範，至於是否為實體法上遺產之
    所有權人，仍應依民法之規定認定之，且縱認訴外人陳忠和及被告乙○○○之受
    系爭土地移轉登記有無效之原因，致訴外人陳成家之繼承權受侵害，惟訴外人陳
    成家並未自知悉其繼承權被侵害之時起二年內或自繼承開始時起十年，行使其權
    利，依民法第一千一百四十六條第二項之規定，其繼承回復請求權已因時效完成
    而消滅等語，資為抗辯。並聲明：駁回原告之訴。
三、兩造不爭執之事實：
（一）系爭土地原為陳生火所有，陳生火於六十六年三月十五日死亡。
（二）系爭九七八（七十五年重測前為豆子埔段四九之一號）、九七九（重測前為豆
      子埔段四九地號）地號土地於六十五年十月二十七日以買賣為原因，由陳生火
      移轉登記予被告之被繼承人陳忠和所有，權利範圍二分之一（惟經查九七八地
      號實係於六十六年七月二十九日以分割轉載為原因移轉登記予陳忠和所有，此
      有本院依職權向新竹縣竹北地政事務所調取之土地登記謄本在卷足按）。
（三）系爭九三四、九三四之一（重測前為豆子埔段五九之二地號）、九三五（重測
      前為豆子埔段六一地號）、九三八（重測前為豆子埔段六二之一地號）、九三
      九（重測前為豆子埔段六二地號）、九四○（重測前為豆子埔段六二之二地號
      ）、一○一○（重測前為豆子埔段五九地號）地號土地，於六十六年二月二十
      八日以買賣為原因，由陳生火移轉登記予被告乙○○○所有，移轉之權利範圍
      分別為六分之一、六分之一、四分之一、四分之一、四分之一、四分之一、六
      分之一。
四、得心證之理由：
    本件兩造爭執點在於原告主張系爭土地為陳生火之遺產，被告之被繼承人陳忠和
    、被告乙○○○以偽造買賣之手段，於陳生火生病期間，將系爭土地部分應有部
    分，移轉登記予陳忠和、陳吳照相所有，侵害原告之被繼承人陳成家之應繼分，
    故依民法第七百六十七條之規定，請求被告返還原應屬陳成家所有之系爭土地。
    而被告則否認有偽造情事，辯稱系爭土地係於陳生火生前合法移轉予陳忠和及被
    告乙○○○所有，並非陳生火之遺產，無侵害陳成家應繼分之問題，縱有則原告
    之請求權亦已罹於時效。是本件首應審究系爭土地上開移轉程序有無如原告主張
    之偽造情事？系爭土地是否為陳生火之遺產？原告以民法第七百六十七條主張所
    有物返還請求權有否理由？
（一）按當事人主張有利於己之事實者，就其事實有舉證之責任，民事訴訟法第二百
      七十七條定有明文。查本件原告雖主張系爭土地（系爭九七八地號土地除外，
      理由如后述）係遭被告之被繼承人陳忠和、被告乙○○○以偽造買賣原因之方
      式移轉登記予陳忠和、被告乙○○○所有云云，然並未提出具體證據證明其所
      主張之偽造事實，僅空言以系爭土地所有權移轉當時，陳生火已罹患重病，而
      陳忠和身患腎臟病又無職業，故陳忠和及被告乙○○○根本無資力購買系爭土
      地等臆測之詞據為主張，尚不足採。況經查陳生火於六十六年一月五日曾與訴
      外人陳樁源、陳義明（即陳生火之三子、四子）訂立贈與契約，將同上開移轉
      登記予乙○○○之系爭七筆土地之部分應有部分，分別贈與陳樁源、陳義明（
      經新竹縣竹北地政事務所於六十六年三月八日以收字第三○六五號收件，嗣於
      六十六年三月二十一日完成登記），另將系爭九七九地號土地，於與移轉於陳
      忠和之同時，亦以買賣之原因移轉登記予陳樁源、陳義明所有，此有原告提出
      之贈與所有權移轉契約、土地登記謄本等件足按。由此可知，陳生火於其生前
      即已就其財產陸續有處分之行為，非僅有移轉系爭土地予陳忠和及被告乙○○
      ○之行為，且證人陳樁源於本院調解庭時亦證稱：（六十六年時證人土地之取
      得也是買賣，：：有沒有支付價金？）我不知道為什麼，都是我父親辦理的等
      語。查六十六年當時，證人陳樁源已成年，對於系爭土地移轉予其名下均未知
      ，亦未支付價金，顯然當時系爭土地之所有權移轉無論是移轉予陳忠和、被告
      乙○○○、陳樁源、陳義明等行為，應是出於陳生火對其所有財產所為之分配
      、處分行為，本件原告在無積極證據足以證明系爭土地係偽造買賣移轉予陳忠
      和、被告乙○○○之情形下，所為主張，委無足採。
（二）次查，關於原告主張依鄉公所所核發之被繼承人陳生火遺產明細表上，仍將除
      九七八地號以外之本件系爭土地列為陳生火之遺產，顯然原告之被繼承人陳成
      家對於系爭土地應有繼承權，故依民法第七百六十七條所有物返還請求權之規
      定，請求被告返還陳成家之應繼分，並提出遺產明細表一件為證部分。按財產
      之移轉，為二親等以內親屬間財產之買賣者，以贈與論，依本法規定，課徵贈
      與稅。又按被繼承人死亡前二年內贈與下列個人之財產，應於被繼承人死亡時
      ，視為被繼承人之遺產，併入其遺產總額，依本法規定徵稅：一被繼承人之配
      偶。二被繼承人依民法第一千一百三十八條及第一千一百四十條規定之各順序
      繼承人，遺產及贈與稅法第五條第六款、第十五條第一項第一、二款定有明文
      。由上揭規定可知，本件系爭土地所有權雖係以買賣為原因移轉予陳忠和、被
      告乙○○○，但依法原則上仍以贈與論，且因其移轉時間係在被繼承人陳生火
      死亡前二年內，仍應列為陳生火之遺產徵稅。故此系爭土地列入陳生火遺產明
      細表上，實係基於上揭規定，以達課稅之目的，至於系爭土地之真正所有權人
      為何，依登記公示原則，仍應視登記名義人係何人為斷，本件系爭土地既然於
      陳生火生前即已移轉登記予陳忠和、被告乙○○○，則自移轉登記時起，系爭
      土地即非為陳生火所有，本件原告據上開遺產明細表主張系爭土地為陳生火之
      遺產，原告之被繼承人陳成家當然有繼承權，故依民法第七百六十七條請求被
      告返還，為無理由，應予駁回。
（三）末查，原告雖主張系爭九七八地號土地，係與九七九地號以同原因、同時移轉
      予移轉登記予被告之被繼承人陳忠和所有，權利範圍二分之一，惟經查九七八
      地號實係於六十六年七月二十九日（即被繼承人陳生火死亡後）以「分割轉載
      」為原因移轉登記予陳忠和所有，此有本院依職權向新竹縣竹北地政事務所調
      取之土地登記謄本在卷足按，可見該土地之移轉登記係基於繼承關係，原告就
      此部分之主張顯與事實不符，亦不足採之。
（四）本判決事證已臻明確，兩造其餘攻擊防禦方法或舉證，經審酌後，於判決結果
      不生影響，爰不一一論述，附此敘明。
五、訴訟費用負擔之依據：民事訴訟法第七十八條。
中      華      民      國    九十      年      七      月       十     日
                                  臺灣新竹地方法院民事第二庭
~B法      官  魏瑞紅
右為正本係照原本作成。
如對本判決上訴，須於判決送達後廿日內向本院提出上訴狀。
~B法院書記官  楊靜芳
中      華      民      國    九十      年      七      月       十     日


司法院資訊處製作；財團法人民間司法改革基金會備份。
